臺灣高等法院交通事件裁定　　　　　　 96年度交抗字第279號
抗　告　人
即受處分人　乙○○
　　　　　　鉅錫企業社
上　一　人
法定代理人　甲○○
共　　　同
送達代收人　林清漢律師
上列抗告人因違反道路交通管理處罰條例案件，不服臺灣桃園地
方法院，中華民國96年2月27日所為裁定（95年度交聲字第204號
），提起抗告，本院裁定如下：
    主  文
抗告駁回。
    理  由
一、原裁定意旨略以：
  (一)本件抗告人即受處分人乙○○於民國九十三年十月十二日十
    一時五十三分許，駕駛車牌號碼KF─六０四七號自用小客車
    ，在桃園縣中壢市○○○路○段與大同路，因在禁止臨時停
    車處所停車 (違規停車拖吊)，為桃園縣政府警察局交通隊
    舉發，掣發桃警局交字第DA-0000000號舉發違反道路交通管
    理事件通知單逕行舉發並移送原處分機關。嗣因乙○○未於
    通知單送達十五日內向原處分機關到案繳納罰鍰或陳述意見
    ，原處分機關乃以九十三年十二月二十五日壢監裁字第裁53
    -DA0000000號裁決書裁處：「(一)罰鍰新臺幣（下同）1,200
    元整，罰鍰限於九十四年一月二十四日前繳納。(二)上開罰鍰
    逾期不繳納之處分：1.自九十四年一月二十五日起易處吊扣
    駕駛執照二月，並限於九十四年二月八日前繳送。2.九十四
    年二月八日前未繳送駕駛執照者，自九十四年二月九日起易
    處吊銷，並逕行註銷駕駛執照。3.駕駛執照吊（註）銷後，
    自九十四年二月九日起一年內不得重新考領駕駛執照。」該
    裁決書嗣於九十三年十二月二十八日經新屋郵局送達乙○○
    戶籍地「桃園縣新屋鄉大牛欄九十二之二號」，由乙○○設
    籍住居於同址之胞弟葉斯安簽收。嗣因乙○○未於前開裁決
    書處罰主文所定期限內繳納罰緩，且未依限繳送駕駛執照辦
    理易處吊扣，致原處分機關於九十四年二月九日吊銷乙○○
    駕駛執照，乙○○自九十四年二月九日起一年內不得重新考
    領駕駛執照。查異議人乙○○與其弟葉斯安及其父葉木生、
    其母葉曾六妹之戶籍地址，於前開裁決書送達時，均設於桃
    園縣新屋鄉永興村五鄰大牛欄九十二之二號，而關於文書之
    送達，於應送達處所不獲會晤應受送達人時，得將文書付與
    有辨別事理能力之同居人，應送達之文書苟已交由前開同居
    人收受，即生送達之效力，代收文書之人嗣後是否將文書實
    際轉交與應受送達人，均不影響合法送達之效力。又收受信
    件文書為日常生活之行為，本不因學歷高低或識字與否而有
    差別，且於民國九十三年十二月二十八日，葉斯安時年三十
    九歲、葉曾六妹時年七十七歲，均屬已有相當生活經驗之成
    年人，自均有辨別事理之能力，是原處分機關依乙○○登記
    之戶籍地址送達前開裁決書，無論係由與乙○○設籍於同址
    之胞弟葉斯安代為收受，或係由同住之母葉曾六妹代為簽收
    ，該裁決書均已由與乙○○居住一處共同為生活，而有辨別
    事理能力之同居人收受，已屬合法送達，至代收文書之人嗣
    後是否將文書實際轉交乙○○，均非所問，乙○○所辯未收
    受前開裁決書云云，自屬無理由。從而，原處分機關逕行註
    銷受處分人乙○○之駕駛執照，難認有何違法或失當之處。
  (二)乙○○於九十五年一月九日十時二十五分許，駕駛抗告人即
    受處分人鉅錫企業社所有六五五－RE號自用大貨車，行經桃
    園縣新屋鄉○○○路○段五六七號前，為桃園縣政府警察局
    交通隊員警查獲「載運廢鐵起重五點九七公噸」違規，填掣
    桃警局交字第DA0000000號通知單當場舉發，移送聯移至交
    通部公路總局新竹區監理所處理，該所依據上開通知單，發
    現駕駛人乙○○之汽車駕駛執照已於九十四年二月九日吊銷
    ，且迄今尚未重新考領，遂本於職權以竹監營字第51004380
    6號通知單舉發汽車所有人即鉅錫企業社，嗣經交通部公路
    總局新竹區監理所中壢監理站以九十五年四月十一日壢監裁
    字第裁00-000000000號違反道路交通管理事件裁決書，裁處
    鉅錫企業社罰鍰新台幣六萬元整，吊扣汽車牌照三個月。查
    乙○○於九十三年四月二十七日起受僱於抗告人即鉅錫企業
    社擔任司機，則鉅錫企業社自斯時起即應善盡查證乙○○駕
    駛執照資格之注意，非僅於受僱起日具有合格之駕照，其後
    即不論乙○○之駕照資格變動情形（吊銷或吊扣等），皆可
    續僱。而乙○○之駕駛執照於九十四年二月九日起業經吊銷
    ，至乙○○於九十五年一月九日經舉發無照駕駛之時，已間
    隔將近一年，期間乙○○持續任職鉅錫企業社擔任司機，而
    鉅錫企業社竟從未曾發覺乙○○駕駛執照遭吊銷情事，足認
    鉅錫企業社顯然疏於查證乙○○之駕駛執照資格，難謂異議
    人已善盡查證乙○○之駕駛資格之注意義務，原處分機關援
    引上開規定裁處鉅錫企業社，經核並無不合，其聲明異議為
    無理由，應予駁回等語。
二、抗告意旨略以:
  (一)乙○○部分: 本件送達處所「桃園縣新屋鄉永興村五鄰大牛
    欄九十二之二號」，雖原為應受送達人之住居所、事務所或
    營業所，而實際上已變更者，該原住居所、事務所或營業所
    ，即非應為送達之處所，自不得於該原處所為寄存送達，本
    件抗告人實際上已變更該原住居所，與葉斯安固同戶籍，但
    實際上住所係設於「桃園縣新屋鄉永興村五鄰大牛欄八十四
    之六號」，前開送達自非合法云云。
  (二)鉅錫企業社部分: 乙○○為鉅錫企業社之受僱人，前因不知
    有註銷駕照之事實，且乙○○又未經合法送達，原裁決註銷
    駕照應無理由，乙○○因無駕照駕駛車號六五五－RE車輛，
    又為交通部依法裁決無照駕駛，並據以處罰乙○○之雇主即
    抗告人鉅錫企業社，自非適法，原裁定未詳查送達是否合法
    ，顯有違誤云云。
三、按「行為後法律或自治條例有變更者，適用『行政機關最初
    裁處時』之法律或自治條例。但裁處前之法律或自治條例有
    利於受處罰者，適用最有利於受處罰者之規定。」行政罰法
    第五條定有明文。即該行政罰之適法性，原則上以原處分作
    成時之法律狀態為判斷基準，並非以法院判決時之法律狀態
    為判斷基準。蓋人民不服行政罰處分向法院聲明異議，目的
    在於撤銷行政機關之違法行政處分，藉以排除其對人民之權
    利或法律上之利益所造成之損害，法院僅係事後審查行政處
    分之適法性，並不自為行政處分，亦非代替行政機關為處分
    ，本不生「裁處」之問題，自無從以判決時之法律狀態論斷
    行政罰是否適法（最高行政法院九十五年度判字第三三五號
    判決參照）。查道路交通管理處罰條例第五十六條之規定，
    於本件違規行為發生及原處分機關之最初裁決前後均未修正
    ；道路交通管理處罰條例第二十一條、第二十一條之一業於
    九十四年十二月二十八日修正公布，並於九十五年七月一日
    施行，惟本件違規行為發生時及原處分機關之最初裁決時，
    均在該條例修正施行之前，上開法律之修正既係在原處分機
    關裁處後施行，對原處分之適法性不生影響。揆諸上揭說明
    ，本件應逕行適用修正前道路交通管理處罰條例相關規定，
    核無新舊法比較適用問題。
四、次按「汽車駕駛人停車時，有左列情形之一者，處新臺幣六
    千元以上一千二百元以下罰鍰：一、在禁止臨時停車處所停
    車者。」、「汽車所有人、駕駛人違反道路交通管理，經主
    管機關裁決後逾十五日未向管轄地方法院聲明異議，或其聲
    明異議經法院裁定確定，而不依裁決或裁定繳納罰鍰或不繳
    送汽車牌照、駕駛執照者，依左列規定處理之：三、罰鍰不
    繳者，按其罰鍰數額，易處吊扣汽車牌照或駕駛執照一個月
    至三個月；不依期限繳送汽車牌照或駕駛執照者，吊銷其汽
    車牌照或駕駛執照。」修正前道路交通管理處罰條例第五十
    六條第一項第一款、第六十五條定有明文。又「汽車駕駛人
    駕駛聯結車、大客車、大貨車，有下列情形之一者，汽車所
    有人及駕駛人各處新臺幣四萬元以上八萬元以下罰鍰，並當
    場禁止該汽車駕駛人繼續駕駛及扣留其車輛牌照: 一、未領
    有駕駛執照駕車者。」、「違反第一項情形，並吊扣其汽車
    牌照三個月。」、「汽車所有人如已善盡查證駕駛人駕駛執
    照資格之注意，或縱加以相當之注意而仍不免發生違規者，
    汽車所有人不受本條之處罰。」同條例修正前第二十一條之
    一第一項第一款、第三項、第四項亦分別定有明文。
五、經查：
  (一)按處理違反道路交通管理事件，有關文書送達之規定，依行
    政程序法之規定，違反道路交通管理事件統一裁罰基準及處
    理細則第五條定有明文。送達由郵政機關送達者，以一般郵
    遞方式為之，以郵務人員為送達人，並準用依民事訴訟法施
    行法第三條訂定之郵政機關送達訴訟文書實施辦法，於應送
    達處所不獲會晤應受送達人時，得將文書付與有辨別事理能
    力之同居人，行政程序法第六十八條、第七十三條亦分別定
    有明文。本件抗告人乙○○於九十三年十月十二日十一時五
    十三分許，駕駛車牌號碼KF－六０四七號自用小客車，在桃
    園縣中壢市○○○路○段禁止臨時停車處所停車 (違規停車
    拖吊)，為警依職權掣單舉發之事實，有桃園縣政府警察局
    桃警局交字第DA0000000號舉發違反道路交通管理事件通知
    單、交通部公路總局新竹區監理所中壢監理站壢監裁字第裁
    53-DA0000000號違反道路交通管理事件裁決書各一紙在卷可
    稽，違規事實堪以認定。上開違反道路交通管理事件裁決書
    業經原處分機關於九十三年十二月二十五日向乙○○當時戶
    籍所登記之桃園縣新屋鄉大牛欄九十二之二號送達，乙○○
    雖稱前開裁決書送達時，其實際住居所已變更，惟乙○○於
    該裁決書送達時即九十三年十二月二十八日，係設籍於上址
    ，此有原審依職權調閱法務部戶役政連結作業系統乙○○個
    人基本資料查詢結果核閱屬實，縱如其所述，其實際住居所
    確有變更，然其既未依道路交通安全規則第二十三條第一項
    「汽車車身式樣、輪胎隻數或尺寸、燃料種類、座位、噸位
    、引擎、車架、車身、頭燈等設備或使用性質、顏色、汽車
    所有人名稱、地址等如有變更，均應向公路監理機關辦理登
    記」之規定，向公路監理機關辦理申報變更登記，致該處分
    書無法送達予乙○○收受，郵政人員乃依法將上開通知單送
    達於乙○○之戶籍地址，而由與乙○○同居之有辨別事理之
    人代為收送，自已生合法送達之效力，乙○○如因其未依規
    定辦理車籍地址變更，致生未能親自收受通知單之不利事由
    ，應歸責於其本身，對於通知單已生合法送達之效力自不生
    影響。況交通部公路總局新竹區監理所中壢監理站向乙○○
    之設籍地址為送達，不論係由其母葉曾六妹或胞弟葉斯安所
    簽收，因所謂「有辨別事理能力」，係指客觀上對於一般事
    務有辨別之能力，葉曾六妹或葉斯安只要能瞭解送達之意義
    及其效果即為已足，至是否知悉文書之內容及有無將文書轉
    交抗告人，與送達之效力並不生影響。乙○○抗告意旨猶辯
    稱因地址變更致無法收受上開任何文書云云，委無足採。原
    審因認原處分機關依修正前道路交通管理處罰條例第六十五
    條第一項第三款之規定，裁處吊銷乙○○之駕駛執照，自九
    十四年二月九日起一年內不得重新考領駕駛執照，並無違法
    或失當之處，而駁回乙○○於原審之異議，其認事用法，經
    核於法並無不合。
  (二)次按人民違反法律上之義務而應受行政罰之行為，法律無特
    別規定時，雖不以出於故意為必要，仍須以過失為其責任條
    件。但應受行政罰之行為，僅須違反禁止規定或作為義務，
    而不以發生損害或危險為其要件者，推定為有過失，於行為
    人不能舉證證明自己無過失時，即應受處罰，此有司法院大
    法官會議釋字第二七五號解釋可參。又道路交通管理處罰條
    例第二十一條之一係於民國（下同）九十年一月十七日增訂
    ，同年六月一日施行，其立法目的乃鑒於大型車輛肇事所生
    之交通事故傷亡情形，多遠較單純小型車或機器腳踏車發生
    之事故嚴重，乃要求駕駛人駕駛該類車輛均必須具有合格之
    駕駛執照，加重違規者之處罰，並對於汽車所有人亦處以相
    同之罰鍰，以促使汽車所有人能善盡其查證管理之責任。上
    開種類車輛之所有人，對於該等車輛，依法既負有查證駕駛
    人駕駛執照資格之注意義務，基於此一義務，車輛所有人非
    僅有於聘僱之初之選任合格駕駛人之責任，更負有建立駕駛
    人監督機制之管理責任，始能於平日隨時查證、考核所選任
    之駕駛人之駕駛資格，以確保實際駕駛該類車輛之人符合法
    定之駕駛資格，防範事故於未然。是道路交通管理處罰條例
    第九十二條之一「處罰機關裁決職業汽車駕駛人吊扣、吊（
    註）銷駕駛執照時，得應僱主之請求，以書面或其他方式通
    知違規當時所駕駛汽車之所有人」之規定，自九十二年六月
    一日施行，為提供僱主查詢所屬駕駛人之駕照狀態，經由交
    通部與中華電信股份有限公司數據分公司簽訂委託代辦合約
    ，並於九十二年五月五日完成「公路監理加值服務系統─駕
    駛人管理子系統」建置，僱主只需於查詢前申請1.ＧＣＡ憑
    證。2.向所屬監理單位申請系統帳號。3.向中華電信營業窗
    口申請公路監理加值業務帳號（Ｎ帳號）三項，即可使用該
    查詢系統，鉅錫企業社既為運輸業者，對於政府有此便民措
    施，自不得謂為不知。且依交通部公路總局新竹區監理所九
    十二年一月二十二日竹監運字第0920001220號函所示，汽車
    所有人於僱用駕駛人時，應：1.查證該駕駛人之駕駛資格；
    2.建立駕駛人駕駛資料同意書；3.請駕駛人出具同意汽車所
    有人查詢其駕照資料之同意書。汽車所有人應每隔十五日，
    查證所屬駕照人之駕照狀態一次，並製作駕駛人駕照狀態查
    核，登錄駕照查核情形。上開查核表應由駕駛人及查核人員
    親自簽名。駕駛人如有違反道路交通管理處罰條例第二十一
    條之一之違規行為時，汽車所有人如欲申訴免罰，需檢附駕
    駛人駕照資料及駕駛人駕照狀態查核表，證明已善盡查證之
    注意。蓋駕駛執照之作用僅係彰顯駕駛人有駕駛該類交通工
    具能力之證明，非謂擁有駕駛執照後即可保證該駕駛人自此
    均遵守交通規則而絕無犯錯之可能，否則道路交通管理處罰
    條例所定之處罰規定豈非形同具文。如僅以出示駕駛執照之
    方式檢查駕駛人駕照狀態，汽車所有人又捨網路查詢之方式
    於不為，則類同本件違規駕駛人乙○○之故意或過失隱瞞駕
    照被吊銷之情形會不斷發生，則前開查核駕照狀態之規定必
    流於形式。經查本件抗告人即鉅錫企業社並未持「駕駛人同
    意汽車所有人同意查詢其駕照資料之同意書」，向交通部公
    路總局新竹區監理所中壢監理站申請查詢駕駛人駕照資料之
    權限，此有該站以九十五年四月十三日竹監壢字第09500077
    30號函送之違反道路交通管理事件聲明異議案件移送書在卷
    足憑，而汽車駕駛人乙○○於九十四年二月九日即遭吊銷駕
    駛執照，距其遭舉發無照駕駛之時即九十五年一月九日已將
    近一年，鉅錫企業社應有充分之時間查明駕駛人之駕駛資格
    ，但疏未向監理機關查核所僱用司機之駕駛資格，任令已遭
    吊銷駕駛執照之駕駛人續行駕駛大貨車，置道路上之行人及
    車輛之安全於不顧，自應認鉅錫企業社對於所僱用駕駛之資
    格並未加以相當注意而有過失。是本件乙○○駕駛執照之吊
    銷處分既已合法生效，業如前述，而抗告人猶以其不知駕駛
    人乙○○駕駛執照遭吊銷，並爭執該吊銷處分之合法性，以
    圖免責，洵屬無據。本件事證明確，鉅錫企業社之違規行為
    ，堪以認定，其既有前揭違反注意義務之行為，原處分機關
    援引首揭規定，裁處鉅錫企業社罰鍰六萬元，並吊扣汽車牌
    照三個月，於法洵屬有據。原審因而將鉅錫企業社之異議聲
    明駁回，其認事用法，亦無違誤。
六、綜上，原審認事用法並無不當，抗告人乙○○、鉅錫企業社
    提起抗告，為無理由，應予駁回。
七、據上論斷，應依道路交通案件處理辦法第二十六條，刑事訴
    訟法第四百十二條，裁定如主文。
中　　華　　民　　國　　96　　年　　5　　月　　3　　日
                  刑事第九庭審判長法  官  劉景星
                                  法  官  官有明
                                  法  官  陳世宗
以上正本證明與原本無異。
不得再抗告。
                                  書記官  丁淑蘭
中　　華　　民　　國　　96　　年　　5 　　月　　3 　　日
